臺灣高等法院刑事判決　　　　　　　 95年度交上易字第325號
上　訴　人
即　被　告　甲○○
選任辯護人　吳慶隆律師
上列上訴人因過失傷害案件，不服臺灣板橋地方法院95年度交易
字第187號，中華民國95年10月20日第一審判決（起訴案號：臺
灣板橋地方法院檢察署95年度偵字第9093號），提起上訴，本院
判決如下：
    主  文
原判決撤銷。
甲○○因過失傷害人，處拘役伍拾日，如易科罰金以銀元參佰元
即新台幣玖佰元折算壹日。緩刑貳年。
    事  實
一、甲○○有公共危險前科，經台灣板橋地方法院判處拘役30日
    ，於民國91年11月19日易科罰金執行完畢，仍不知警愓，於
    94 年10月29日下午5時56分許，駕駛車牌號碼9K-0190號自
    小客車，沿臺北縣永和市○○路○段，往保生路方向行駛，
    行經臺北縣永和市○○○路○段、保生路口，於右轉保生路
    時，應注意轉彎車應讓直行車先行，而依當時情形，雖為夜
    間，然有照明，且該日白天天候為晴，有自然光線，路面鋪
    設柏油，乾燥而並無缺陷，視距良好，並無不能注意情事，
    竟其疏未注意及之，適有同向右側由丙○○騎乘車牌號碼
    ZNR-928機車直行駛至，甲○○轉彎車未讓直行車先行即貿
    然自丙○○前方右轉，致丙○○所騎機車閃煞不及，發生輕
    微擦撞，丙○○因之人車倒地，受有左膝挫傷、左外踝骨折
    等傷害。旋由跟在丙○○後面之機車騎士乙○○發現，記下
    甲○○車號交與警察，而循線查獲上情。
二、案經丙○○訴由臺北縣政府警察局永和分局報請臺灣板橋地
    方法院檢察署檢察官偵查起訴。
    理  由
一、程序方面：按被告以外之人於偵查中向檢察官所為之陳述，
    除顯有不可信之情況者外，得為證據；被告以外之人於審判
    外之言詞或書面陳述，除法律有規定者外，不得作為證據，
    刑事訴訟法第159條之1第2項、第159條第1項定有明文。查
    告訴人丙○○素、證人乙○○於警詢之供述，係被告以外之
    人於審判外之陳述，辯護人於本院準備程序爭執其證據能力
    ，依上開規定，其2人於警詢之供述，自不得作為證據，核
    先敘明。
二、訊據被告於本院審理時坦承其有過失，辯護人另辯以：被告
    原不承認犯行，是因為告訴人所言擦撞位置，和檢察官勘驗
    的位置不一致。被告記憶的時間和告訴人及證人所描述的也
    不一樣，所以覺得非常冤枉云云。
三、經查：
(一)目擊證人乙○○於偵查中結證：伊斯時騎乘機車於告訴人之
    後，目睹一部紅色自小客車欲右轉，貼近機車道，告訴人機
    車減速，惟汽車右轉時，尾部碰及告訴人機車等語（參見偵
    查卷第52頁），於本院審理時亦證稱：我是騎乘機車於告訴
    人後面，紅色自小客車右轉時，擦撞摩拖車，他停一下，但
    是人沒有下來，然後就繼續開。汽車右前門附近和機車左側
    前輪的地方擦撞，我有看到擦撞，但是擦撞的部位是我判斷
    的等語（參本院96年2月7日審判筆錄第3、4頁），其陳述自
    小客車擦撞位置固前後不一，但指述係紅色自小客車，且記
    下之車號恰與被告當時所駕車號相同，且該車係紅色自小客
    有該車輛照片存卷可證，又被告坦承於告訴人、證人乙○○
    所指車禍時間前後，有駕該車行經該路段，則被告確有駕駛
    該肇事車輛施上開時、地行經該路段肇事，堪以認定。
(二)次查，告訴人丙○○於95年4月20日偵查中證稱：自小客車
    右後方擦撞渠機車左後側等語（參見偵查卷第51頁）；於95
    年4月24日偵查時指稱：被告車輛之右後門碰及渠機車腳踏
    板中間等語（參見偵查卷第57頁），就渠機車與被告所駕車
    輛撞擊位置，核與證人乙○○上開證言，非全然相符。然車
    禍乃瞬間發生，本不易看清楚，證人乙○○亦稱擦撞位置係
    其主觀判斷云云，自難期精確，故告訴人與證人乙○○對於
    二車撞擊位置之陳述，不能互為一致，亦為情理之平。又本
    件車禍係發生於94年10月29日，而警方係於95年2月27日始
    就被告所駕自小客車進行採證，拍攝照片9張附卷 (偵卷第5
    至9頁)，相隔已近4月；嗣檢察官於95年4月24日，即相距近
    6月之後，進行對告訴人機車及被告所駕上開自小客車勘驗
    ，勘驗結果：一、9K-0 190號車右後側自車門處起有數道輕
    微刮痕，高度離地均為23公分以上；二、ZNR-928號機車左
    後車身有輕微刮痕，有勘驗筆錄乙紙 (偵卷第59頁)及附件
    照片可參。被告就上開警員所拍照片，則稱：偵卷第6頁的
    照片不是擦痕；第7頁是擦痕沒錯，不過第7頁的擦痕，是我
    借用車輛時就已經有了等語（參見原審卷第45頁），從而，
    上開照片及勘驗結果，距案發時間已久，尚難作為二車擦撞
    痕跡之證明。惟告訴人及證人乙○○均一致證稱有擦撞，縱
    未留下擦痕，或不明擦痕之所在，甚或未發生擦撞，告訴人
    既因之倒地受傷，被告仍難解免肇事之責任。
(三)至證人洪淑華雖於偵查中證稱：當天乘坐副駕駛座，沒有查
    覺有發生擦撞，不知道機車倒地等語 (偵卷第58頁)：於原
    審審理時證稱：告訴人所指之車禍當日，伊與被告係於下午
    6 時許，自住處出發等語，案發當天我們是去喝嘉酒，但詳
    細日期，我已經忘了等語（參見原審卷第42頁）。查證人洪
    淑華係被告配偶，利害與共，其證言難免有迴護被告之虞，
    已難遽採。且依告訴人所言，被告與告訴人車輛間之撞擊，
    甚為輕微，且未必留下擦痕，已如上述，則證人洪淑華坐於
    車上未能發覺，仍屬可能。至證人洪淑華所述行車經過之時
    間，與被告、證人乙○○之供述，略有出入。惟證人乙○○
    指證之日期並不確定，且本件肇事車輛指認並無錯誤，則時
    間之出入，乃一方或雙方記憶錯誤所致，尚不能資為有利於
    被告之認定。
(四)按汽車行駛至交岔路口，轉彎車應讓直行車先行，道路交通
    安全規則第102條第1項第7款定有明文。被告為考領有汽車
    駕駛執照之人，對前揭規定應已知悉。而依當時情形，雖為
    夜間，然有照明，且該日天候為晴，有自然光線，路面係鋪
    設柏油，乾燥而並無缺陷，且視距良好，有現場照片、道路
    交通事故調查報告表 (一)存卷可據，本院復查無不能注意
    情事。茲被告轉彎車未讓告訴人之直行機車先行，貿然超前
    右轉，致告訴人閃煞不及，機車倒地而受傷，其有過失，至
    為顯然。
(五)告訴人因本件車禍，受有左膝挫傷、左外踝骨折等傷勢，有
    附卷之亞東紀念醫院診斷證明書乙紙、病歷影本一份、財團
    法人天主教耕莘醫院永和分院急診室記錄表一份在卷可稽。
    告訴人係於車禍當日前往就醫，足認告訴人所受傷害與被告
    過失行為間，確有相當之因果關係，被告自應負其過失責任
    。綜上，本件事證已臻明確，被告過失犯行堪為認定，應依
    法論科。
四、核被告所為，係犯刑法第284 條第1 項前段之過失傷害罪。
    按被告行為後，刑法施行法已於民國95年6月14日增訂第1條
    之1，並自同年7月1日施行，將刑法分則編所定罰金之貨幣
    單位均改為新臺幣，並將罰金數額分別提高為30倍或3倍；
    另刑法第33條第5款關於罰金刑之規定、第41條第1項關於易
    科罰金折算標準之規定，則於94年2月2日修正公布，並同自
    95年7月1日施行。而新修正刑法第2條第1項規定：「行為後
    法律有變更者，適用行為時之法律。但行為後之法律有利於
    行為人者，適用最有利於行為人之法律。」即行為後法律有
    變更者，應為「從舊從輕」之比較，而針對刑法修正變更之
    部分，自應就有利或不利於被告之一切相關情狀，綜其全部
    罪刑之結果而為比較，以定其應適用之法律，且一經定其應
    適用之法律後，即須整體適用之，除法有明文外，不得任意
    割裂適用。茲將比較新舊法結果，分述如下：
(一)刑法分則編各罪所定罰金之貨幣單位原為銀元，依修正前刑
    法第33條第5款規定，罰金刑為銀元1元以上，而有關罰金與
    罰金倍數之調整及銀元與新臺幣之折算標準，另有罰金罰鍰
    提高標準條例、現行法規所定貨幣單位折算新臺幣條例規定
    之，除罰金以1銀元折算3元新臺幣外，並將72年6 月26日以
    前修正之刑法部分條文罰金數額提高為10倍，其後修正者則
    不再提高倍數，亦即刑法分則各罪罰金數額視上開情形分別
    提高為30倍或3倍；就刑法第284條第1項規定而言，其罰金
    部分之法定刑度為「銀元五百元（即新臺幣一萬五千元）以
    下，銀元一元（即新臺幣三十元）以上」。又95年7月1日起
    ，新修正刑法第33條第5款則將罰金刑提高為新臺幣一千元
    以上，並以百元計算之，且因同款所定罰金貨幣單位已改為
    新臺幣，乃增訂刑法施行法第1條之1規定，將刑法分則編各
    罪所定罰金之貨幣單位亦配合修正為新臺幣，並為使刑法分
    則編各罪所定罰金之最高數額與修正前趨於一致，規定將罰
    金數額提高為30倍（但72年6月26日至94年1月7日新增或修
    正之條文，就其所定數額提高為三倍），就刑法第284條第1
    項規定而言，其罰金部分法定刑度已變更為「新臺幣一萬五
    千元以下，新臺幣一千元以上」，經比較前後規定之刑度，
    應以修正前之規定對被告較為有利。
(二)修正前刑法第41條第1項前段係規定：「犯最重本刑為五年
    以下有期徒刑以下之刑之罪，而受六個月以下有期徒刑或拘
    役之宣告，因身體、教育、職業、家庭之關係或其他正當事
    由，執行顯有困難者，得以一元以上三元以下折算一日，易
    科罰金。」又修正前罰金罰鍰提高標準條例第2條（現已刪
    除）規定，就其原定數額提高為100倍折算1日，是修正前之
    易科罰金折算標準，最高以銀元300元折算1日，經折算為新
    臺幣幣值後，為以新臺幣900元折算為1日。新修正同條項前
    段乃規定：「犯最重本刑為五年以下有期徒刑以下之刑之罪
    ，而受六個月以下有期徒刑或拘役之宣告者，得以新臺幣一
    千元、二千元或三千元折算一日，易科罰金。」比較此部分
    修正，亦以修正前之規定有利於被告。
五、原審據以論罪科刑，固非無見，惟原審判決後，被告已與告
    訴人達成調解之情形，有調解筆錄乙紙在卷可參。原審未及
    審酌，而將未達成和解，列為科刑審酌事項，自有未洽。被
    告上訴，坦承犯行，請求從輕量刑，核有理由，自應由本院
    將原判決撤銷改判。爰審酌被告過失程度、告訴人傷勢、被
    告犯後已坦承犯行，態度尚佳，且已與告訴人達成民事賠償
    之調解等一切情狀，爰量處如主文第二項所示之刑，並依修
    正前第41條第1項前段規定，諭知易科罰金之折算標準。又
    被告未曾因故意犯罪受有期徒刑以上刑之宣告，有本院被告
    全國前案紀錄表可參。經此教訓，應知警愓，所宣告之刑，
    本院認以暫不執行為適當，爰依修正刑法第74條第1項第1款
    規定 (最高法院95年度第8次刑事庭會議決議七參照)，併宣
    告緩刑二年，以啟自新。
六、據上論斷，應依刑事訴訟法第369條第1項前段、第299條第1
    項前段，刑法第2條第1項前段、第284條第1項前段、修正前
    第41條第1項前段、刑法第74條第1項第1款，刑法施行法第
    1條之1，修正前罰金罰鍰提高標準條例第2條，現行法規所
    定貨幣單位折算新臺幣條例第2條，判決如主文。
本案經檢察官姜貴昌到庭執行職務。
中　　華　　民　　國　　96　　年　　2　　月　　14 　日
                  刑事第九庭審判長法  官  劉景星
                                  法  官  官有明
                                  法  官  陳世宗
以上正本證明與原本無異。
不得上訴。
                                  書記官  丁淑蘭
中　　華　　民　　國　　96　　年　　2 　　月　　16　　日
附錄：本案論罪科刑法條全文
中華民國刑法第284條
（過失傷害罪）
因過失傷害人者，處6月以下有期徒刑、拘役或5百元以下罰金，
致重傷者，處1年以下有期徒刑、拘役或5百元以下罰金。
從事業務之人，因業務上之過失傷害人者，處1年以下有期徒刑
、拘役或1 千元以下罰金，致重傷者，處 3 年以下有期徒刑、
 拘役或2千元以下罰金。
